【裁判字號】    97,消債抗,23
【裁判日期】    970722
【裁判案由】    更生事件
【裁判全文】
臺灣板橋地方法院民事裁定            97年度消債抗字第23號
抗  告  人  甲○○
代  理  人  徐豐益律師
上列抗告人因消費者債務清理事件聲請更生，對於中華民國97年
6 月9 日，本院97年度消債更字第392 號裁定提起抗告，本院裁
定如下：
    主  文
抗告駁回。
抗告程序費用新台幣壹仟元由抗告人負擔。
    理  由
一、本件抗告意旨略以：(一)依消費者債務清理條例（下稱：債清
    條例）第151 條之規定，債務人僅需提出書面請求暨檢附債
    權人清冊，即已達請求最大債權金融機構協商之法定要件，
    抗告人既已依本條例第151 條第1 項規定提出聯合徵信中心
    之債權人清冊，並以書面向最大債權銀行台北富邦銀行請求
    ，並表明共同協商之旨，即已齊備法律所規定之文件而請求
    ，怎可認定當事人並無協商之真意。此外，最大債權銀行要
    求抗告人補齊法律所無規定之文件，始願意協商，實增抗告
    人法律所無之負擔，限制抗告人依本條例請求前置協商之可
    能。(二)原審以當事人未補齊銀行所要求之文件，認抗告人未
    為本條例第151 條第1 項之協商而駁回，不啻以其自身之見
    解，擴張書面請求並檢附債權人清冊之法定要件，增加當事
    人法律或其施行細則所無之限制，實有違法律保留原則。(三)
    又該等文件縱屬必要，抗告人相較於債權銀行，處於經濟上
    弱勢地位，平時又要為還債而忙於工作，相對於債權銀行有
    專人處理相關事務，並其於債務人請求協商之後，即有調取
    該等文件之權利，原審未認最大債權人應自行調取，反責令
    抗告人提出，似非符合原審所指之衡平原則等語。
二、按債務人對於金融機構因消費借貸、自用住宅借款、信用卡
    或現金卡契約而負債務，在聲請更生或清算前，應提出債權
    人清冊，以書面向最大債權金融機構請求協商債務清償方案
    並表明共同協商之意旨，債清條例第151 條第1 項定有明文
    。揆其立法意旨無非認債務人對於金融構因前開原因所負欠
    債務，其法律關係較為單純明確，金融機構並已訂有債務協
    商機制，如能協商成立，債務人不需依債清條例聲請更生或
    清算，可疏減法院負擔，有效分配司法資源，並使債務人得
    自主解決其債務，爰就此部分採行協商前置主義。再中華民
    國銀行公會（下稱：銀行公會）為使協商前置程序順利並快
    速進行，擬定相關所需文件說明：包括(1)前置協商申請書；
    (2)身分證正反面影本；(3)申請人財產及收支狀況說明書；(4)
    債權人清冊；(5)近2 年綜合所得資料清單及最近1 個月核發
    財產資料；(6)近3 個月薪資證明（如無證明請出具收入切結
    書）；(7)勞工保險投保資料表及明細（如無資料可免提供）
    。並於網路上公告、備妥相關申請表格供債務人下載。經核
    ，前開文書既屬達成協商所必要審核文件（包含為確認「確
    為債務人本人申請協商」及「可能履行之協商內容」等），
    且已較債務人向法院聲請更生或清算時所應提出及檢附文件
    簡便（故無提出之困難性），並於協商不成立後可挪作聲請
    更生或清算應提出文件之一部；加以承前述，協商前置之立
    法意旨在疏減法院負擔，而責由最大債權行銀介入以求當事
    人間得共同自主解決債務，各當事人間自負有最大的誠實協
    力義務，以形成協商成立，而債務人對其財產、所得、收支
    狀況，本屬知之最詳，且對之依法有誠實說明之義務（參照
    消債條例第134 條、第146 條規定），於適當範圍令債務人
    配合提出相關文件及說明，以便最大債權銀行依法律授權調
    取相關資料後，得以相互核實（詳債清條例第151 條第2 項
    ），應符衡平原則。即銀行公會所訂前述應檢附文件，雖較
    法律所規定之內容繁瑣，但有其必要，並易促成協商方案形
    成。準此，倘最大債權銀行依前開規定通知債務人補正，債
    務人無正當理由，不予補正，故意延滯協商程序，自屬有違
    誠實信用原則，尚不得執此可歸責己之事由，以脫法方式逕
    援引同法第15 3條前段規定主張最大債權銀行逾30日不開始
    協商，逕向法院聲請更生或清算，先此敘明。又聲請更生或
    清算不合程式或不備其他要件者，法院應以裁定駁回之，但
    其情形可以補正者，法院應定期間先命補正，復為同條例第
    8 條所明定。
三、本件抗告人向本院聲請更生，雖主張其有不能清償債務情事
    ，前已提出債權人清冊，於97年4 月11日發函向最大債權金
    融機構台北富邦銀行請求共同協商債務清償方案而迄未開始
    協商，且其無擔保或無優先權之債務總額未逾1,200 萬元，
    復未經法院裁定開始清算程序或宣告破產，爰逕向法院聲請
    更生等語。則查：
（一）抗告人因有對於金融機構因消費借貸、自用住宅借款、信
      用卡或現金卡契約而負債務，且曾發函向最大債權金融機
      構台北富邦銀行請求共同協商債務清償方案，該函並經台
      北富邦銀行於97年4 月17日收受，固據抗告人於原審提出
      上開函件影本、回執影本各1 紙在卷可稽。惟查，台北富
      邦銀行於97年4 月17日收受上開函件後，旋即於同日發函
      通知抗告人補齊身分證正反面影本、財產及收支狀況說明
      書等相關必要文件，惟前開補正通知遭以查無此人退回（
      即聲請人為申請協商函內並未記載真正之住居所）；台北
      富邦銀行遂再以電話通其送達代收人補正，然均未獲置理
      ，台北富邦銀行遂以「申請文件不符規定」為由退件，並
      函請抗告人備齊必要文件後再重新提出申請等情，業經原
      審依消費者債務清理條例第9 條第1 項規定職權向台北富
      邦銀行查明上情屬實，並有該行提出之「載有查無此人信
      封」及「前置協商退件通知函」影本各一份及電話紀錄在
      卷可稽。由上足認最大債權銀行即台北富邦銀行於收受抗
      告人申請於30日內已著手開始協商程序，並通知抗告人為
      補正，揆之前開說明，自屬正當，抗告人迄未補正，自屬
      有違誠實之說明義務，即無抗告人所指之逾30日不開始協
      商之情形，抗告人尚不得依消債條例第153 條規定逕向法
      院聲請更生。
（二）從而，本件抗告人聲請更生，顯未遵循消費者債務清理條
      例第151 條第1 項之規定，與全體金融機構債權人先行債
      務協商之機制，自不得逕行向法院聲請更生，且上開欠缺
      依法亦無從補正，原審裁定依法駁回其更生聲請，自無違
      誤，抗告人仍執前詞指摘原裁定為不當，求予廢棄，為無
      理由，應予駁回。
四、據上論結，本件抗告為無理由，爰依消費者債務清理條例第
    15條、第495 條之1第1項、第449條第1項、第95條、第78條
    ，裁定如主文。
中    華    民    國    97    年    7     月    22    日
                  民事第三庭    審判長法  官  朱耀平
                                      法  官  何君豪
                                      法  官  劉以全
以上正本係照原本作成
本裁定不得再抗告
中    華    民    國    97    年    7     月    22    日
                                      書記官  陳淑芳


司法院資訊處製作；財團法人民間司法改革基金會備份。
